臺灣臺北地方法院刑事判決　　　　　　 93年度簡上字第270號
上　訴　人　臺灣臺北地方法院檢察署檢察官
被　　　告　甲○○
選任辯護人　周仕傑律師
上列被告因傷害致死案件，不服本院九十三年度簡字第二一七○
號中華民國九十三年八月三十一日第一審判決（起訴案號：臺灣
臺北地方法院檢察署九十二年度偵字第一三九四號），提起上訴
，本院合議庭判決如下：
    主  文
上訴駁回。
    事  實
一、甲○○與張天麟二人同屬新興航運股份有限公司（下稱新興
    航運）寶山輪船員，民國九十年三月十七日下午五時三十分
    許該輪船停泊在日本兵庫縣加古川市加古川港外海時，二人
    在水手部餐廳參加部分船員遣臺晚餐聯誼時飲酒作樂，同日
    晚間八時許餐會結束後，甲○○與張天麟二人仍繼續飲酒至
    翌日（十八日）凌晨四時許，斯時甲○○質疑張天麟對其隱
    瞞曾離婚之事，導致二人發生口角，張天麟心生不滿，遂辱
    罵甲○○，並徒手抓住甲○○頸部，再毆打甲○○胸部，將
    甲○○推至牆邊，甲○○明知張天麟已因飲酒致精神狀態弱
    於常人，步履不穩，且頭部為人體生命中樞，極為脆弱，如
    頭部猛力撞擊堅硬之地板，將造成頭部嚴重傷害而致死亡之
    結果，竟為排除現在不法之侵害，防衛自己之生命、身體，
    而以過當防衛之程度，基於傷害之犯意，於用力掙脫時對張
    天麟之臉部揮拳，並猛力反推張天麟之肩部，致張天麟摔倒
    頭部撞擊餐廳質地堅硬之地板而倒地不起，因而受有腦挫傷
    併外傷性腦蜘蛛網膜下出血之傷害。甲○○見狀旋通知餐廳
    大廚前來幫忙查看，並聯絡船長通知日本防衛廳救援，嗣於
    同日上午六時三十五分許，日本防衛廳將張天麟送醫急救，
    惟張天麟仍於到達醫院前即因腦部挫傷併外傷性腦蜘蛛網膜
    下出血而死亡。甲○○旋於同年月二十日經日本警方逮捕監
    禁，並經日本神戶地方裁判所姬路支部刑事部於九十年十二
    月十九日以二○○一年（和）字第二一三號判決判處有期徒
    刑三年，緩刑四年，嗣經日本政府於九十年十二月十九日驅
    逐出境返國。
二、案經張天麟之胞姐乙○○訴由臺灣臺北地方法院檢察署檢察
    官偵查起訴，因甲○○自白犯罪，經原審合議庭裁定改依簡
    易判決處刑。
    理  由
壹、程序部分：
    按同一行為雖經外國確定裁判，仍得依本法處斷，刑法第九
    條前段定有明文。查被告上開犯行，雖經日本神戶地方裁判
    所姬路支部刑事部於九十年十二月十九日以二○○一年（和
    ）字第二一三號判決判處被告甲○○有期徒刑三年，緩刑四
    年，該判決並經我國外交部駐大阪辦事處確認與正本相符，
    並自九十年三月二十日至同年十二月十九日在日本受監禁九
    月，有日本神戶地方裁判所姬路支部刑事部九十年十二月十
    九日二○○一年（和）字第二一三號判決日文原文、中文譯
    文及外交部駐大阪辦事處九十一年十月一日大阪字第九一○
    二○○二號函、外交部駐大阪辦事處九十一年十二月十八日
    大阪字第九一０二二四七號函各一份在卷可稽（見九十年度
    他字第五○七八號偵查卷第四十頁至第四十二頁、第七十一
    頁至第八十七頁，九十一年度偵字第八五四一號偵查卷第四
    十七頁），然依據前開規定，仍得依本國刑法處斷，合先敘
    明。
貳、實體部分：
一、犯罪事實之認定：
  (一)訊據被告甲○○對於上揭事實，於原審調查及本院審理時均
    坦承不諱（見原審卷宗第二十七頁、第三十一頁，本院九十
    四年六月七日審判筆錄），核與告訴人乙○○指述之情節大
    致相符，並經證人即寶山輪船員林添旺於原審調查時就被告
    與被害人衝突之前，伊看見被害人站著，被告坐著，被害人
    手指著被告，邊指邊罵，有罵三字經等情結證在卷（見原審
    卷宗第五十五頁至第六十頁）。
  (二)被害人張天麟因腦挫傷併外傷性腦蜘蛛網膜下出血而死亡之
    事實，有神戶大學醫學部法醫學教室九十年三月十九日死體
    檢案書一紙及被害人死亡照片四張存卷可憑（見同上偵查卷
    第十八頁、第三十六頁、第三十七頁）。查新興航運寶山輪
    水手部餐廳之地板係屬鐵板結構，上鋪一層水泥，再覆上塑
    膠地板，有新興航運九十二年二月十二日（九二）興船字第
    ○○一八號函在卷可佐（見同上偵查卷第四十九頁至第五十
    二頁），由此可知，寶山輪餐廳地板之質地堅硬。而按加重
    結果犯，以行為人能預見其結果之發生為要件，所謂能預見
    乃指客觀情形而言（最高法院四十七年年台上字第九二○號
    判例意旨參照）；又刑法第二百七十七條第二項前段之傷害
    致人於死罪，係對於犯普通傷害罪致發生死亡結果所規定之
    加重結果犯，依同法第十七條規定，以客觀上行為人能預見
    其死亡結果之發生為要件（最高法院八十七年度台上字第二
    四五八號判決意旨參照）。參以人體頭部乃攸關生命中樞之
    重要部位，極為脆弱，本案被害人當時已因飲酒致精神狀態
    弱於常人，難免步履不穩，若其肩部受到猛力推擊，即有摔
    倒致頭部撞擊堅硬之地板而受傷致死之可能，此為一般人客
    觀上所得認識，本案被告為智慮成熟之成年人，對此當亦有
    預見之可能。再者，被告因受被害人之攻擊，於掙扎時用力
    揮拳毆擊被害人臉部，並猛力反推被害人，因而造成被害人
    摔倒頭部撞擊地板，受有腦挫傷併外傷性腦蜘蛛網膜下出血
    之傷害而死亡，是被告前揭傷害被害人之行為，與被害人死
    亡之結果間，具有相當因果關係。
  (三)按對於現在不法之侵害，而出於防衛自己或他人權利之行為
    ，不罰，但防衛行為過當者，得減輕或免除其刑，刑法第二
    十三條定有明文。又刑法上之防衛行為，祇以基於排除現在
    不法之侵害為已足，防衛過當，指防衛行為超越必要之程度
    而言，防衛行為是否超越必要之程度，須就實施之情節而為
    判斷，即應就不法侵害者之攻擊方法與其緩急情勢，由客觀
    上審察防衛權利者之反擊行為，是否出於必要以定之（最高
    法院六十三年台上字第二一○四號判例意旨參照）。本案被
    告因受被害人辱罵而與被害人發生口角，被害人心生不滿，
    遂徒手抓住被告頸部，毆打被告胸部，並將被告推至牆邊，
    被告乃處於現在不法侵害當中，情況緊急，為排除現在不法
    之侵害，防衛自己之生命、身體，始掙扎並反擊，不能謂非
    防衛權利之行為，惟被告在用力掙扎時對被害人之臉部揮拳
    ，復猛力反推被害人之肩部，致被害人摔倒頭部撞擊餐廳質
    地堅硬之地板，受有腦挫傷併外傷性腦蜘蛛網膜下出血之傷
    害而死亡，在客觀上而言，被告之反擊行為，已超越必要之
    程度，則被告之防衛行為難謂非防衛過當。
  (四)綜上所述，被告因受被害人之攻擊，於掙扎時用力揮拳毆擊
    被害人臉部，並猛力反推被害人，於主觀上雖無致被害人於
    死之故意，然其行為於客觀上有致被害人受傷致死之可能，
    且為被告客觀上所能預見，對於被害人死亡之加重結果自應
    負責。從而本件事證明確，被告犯行堪以認定，應依法論科
    。
二、論罪科刑之法律適用：
    查被告因與被害人發生口角，被害人遂徒手抓住被告頸部，
    並毆打被告胸部，將被告推至牆邊，被告明知被害人已因飲
    酒致精神狀態弱於常人，步履不穩，且頭部為人體生命中樞
    ，極為脆弱，如頭部猛力撞擊堅硬之地板，將造成頭部嚴重
    傷害而致死亡之結果，竟為排除現在不法之侵害，防衛自己
    之生命、身體，乃基於傷害之犯意，於用力掙脫時對被害人
    之臉部揮拳，並猛力反推被害人之肩部，致被害人摔倒頭部
    撞擊餐廳質地堅硬之地板，受有腦挫傷併外傷性腦蜘蛛網膜
    下出血之傷害而死亡。核被告所為，係犯刑法第二百七十七
    條第二項前段之傷害致人於死罪。又被告雖係對於現在不法
    之侵害，而出於防衛自己權利之行為，惟其防衛行為過當，
    爰依刑法第二十三條但書規定減輕其刑。再按犯罪之情狀可
    憫恕者，得酌量減輕其刑，刑法第五十九條定有明文，查被
    告與被害人係同船同事關係，因與被害人飲酒後受被害人辱
    罵而發生口角衝突，遭被害人徒手抓住其頸部，並毆打其胸
    部，再將其推至牆邊，情況緊急，被告為防衛自己之生命、
    身體受到被害人之不法侵害，於用力掙脫時對被害人之臉部
    揮拳，並用力反推被害人之肩部，致被害人摔倒受傷而死亡
    ，其所為固超越必要之程度，而防衛過當，然其手段並非兇
    殘，且係因被害人現在不法侵害，情況緊急下而為反擊行為
    ，在客觀上足以引起一般人之同情，其犯罪情狀尚堪憫恕，
    縱處以最輕之法定刑猶嫌過重，爰依刑法第五十九條規定酌
    減其刑，並遞減輕之。
三、維持原判決及駁回上訴之理由：
    原審以被告罪證明確，且係對於現在不法之侵害，而出於防
    衛自己權利之行為，惟防衛行為過當，而其犯罪情狀尚堪憫
    恕，適用刑事訴訟法第四百四十九條第二項、第二百九十九
    條第一項前段，刑法第二百七十七條第二項前段、第二十三
    條但書、第五十九條、第七十四條第一款，並審酌被告並無
    前科紀錄，素行尚稱良好、犯罪之動機、目的、手段、所生
    之危害、犯罪後坦承犯行深表悔悟、且已與被害人家屬達成
    和解並賠償部分損害等一切情狀，量處有期徒刑二年，再敘
    明被告前未曾受有期徒刑以上刑之宣告，有臺灣高等法院被
    告全國前案紀錄表一份在卷可稽，經此偵審教訓，應知警惕
    ，而無再犯之虞，目前仍繼續擔任船員工作，有正當職業，
    有船舶出港報告單、出港船舶船員名單各一紙附於原審卷宗
    可憑（見原審卷宗第九十五頁、第九十六頁），因認其所受
    之宣告刑以暫不執行為適當，併予宣告緩刑五年，以啟自新
    ，經核原判決上開認事用法，洵無違誤，量刑亦屬妥適。檢
    察官以原審判決未認定被告之犯罪情狀有何可憫恕之處，即
    依刑法第五十九條酌減其刑，且被告未依和解條件履行，迄
    九十三年五月十日僅給付被害家屬四十萬元為由，提起上訴
    。經查，被告犯罪情狀堪以憫恕，縱處以最輕之法定刑猶嫌
    過重，爰依刑法第五十九條規定酌減其刑，其事由俱如前述
    ；又被告在日本受審期間，已於日本受監禁九月，其於犯後
    深感後悔，並與被害人家屬達成和解，有和解書及新臺幣二
    百萬元本票影本各一份在卷可憑（見九十一年度偵字第八五
    四一號偵查卷第二十一頁至第二十三頁），於本院審理期間
    再與被害人之家屬簽署補充和解書，覓得被告之胞姊李依慈
    擔任連帶保證人，有補充和解書一紙附卷可憑（見本院卷）
    ，益見其履行和解條件之決心，且在本案審理期間，被告均
    依和解書內容按期給付賠償金額，此據告訴人乙○○陳明在
    卷，告訴人並當庭表示願意原諒被告，記明在卷（見本院九
    十四年六月七日審判筆錄）；另參以被告之胞兄李恆豐於八
    十五年二月十四日死亡，兄嫂李劉美圓則早已去世，獨留李
    恆豐之子李宥騏賴被告撫育，此有臺北市松山區、士林區戶
    政事務所戶籍謄本各一份存卷可參（見本院卷），被告目前
    並繼續擔任船員工作，有正當職業，則其經此偵審程序及刑
    之宣告後，應知所警惕，而無再犯之虞，原審併予宣告緩刑
    ，並無明顯失出，公訴人上訴指摘原判決不當，尚無理由，
    其上訴應予駁回。
據上論斷，應依刑事訴訟法第四百五十五條之一第一項、第三項
、第三百六十八條，判決如主文。
本案經檢察官劉承武到庭執行職務
中　華　民　國　  九十四  　年　 六　　月　　三十　　日
　　　　　　　　　刑事第八庭  審判長法  官  陳德民
                                    法  官  孫曉青
                                    法  官  張筱琪
以上正本證明與原本無異。
本判決不得上訴。
                                    書記官  李玟郁
中　華　民　國　  九十四  　年　 六　　月　　三十　　日
